【裁判字號】    89,家上,193
【裁判日期】    900330
【裁判案由】    確認協議離婚無效等
【裁判全文】
臺灣高等法院高雄分院民事判決  八十九年度家上字第一九三號
      上  訴  人  乙○○
      訴訟代理人  吳剛魁律師
      被上訴人    甲○○      .
      訴訟代理人  王國論律師
                  康進益律師
右當事人間請求確認協議離婚無效等事件，上訴人對於中華民國八十九年十一月八日
臺灣高雄地方法院八十九年家訴字第九五號第一審判決提起上訴，本院判決如左：
      主      文
上訴駁回。
原判決主文第一項更正為確認兩造婚姻關係存在。
第二審訴訟費用由上訴人負擔。
      事      實
甲、上訴人方面：
一、聲明：求為判決：(一)原判決廢棄。(二)上開廢棄部分，被上訴人在第一審之訴駁回
    。(三)第一、二審訴訟費用由被上訴人負擔。
二、陳述：除與原判決記載相同，茲予引用外，補稱：
  (一)兩造協議離婚，親朋好友無人不知，惟均因習俗之故，礙於情面不願出面作證，
    只得轉向職業證人即代書請求，自無不可。
  (二)兩造確有離婚真意，並無逼迫之情事，甚且於民國八十九年七月二十六日辦理離
    婚手續時有多名親友在場親眼見聞。
三、證據：除援用原審所提証據外，補提：錄音帶暨譯文一份、高雄區中小企業銀行
    客戶資料查詢表及証明書各一份為証，並聲請訊問証人宋劉德鳳、宋慕郊、王志
    賢、陳素貞、蔡球美。
乙、被上訴人方面：
一、聲明：求為判決：如主文所示。
二、陳述：除與原判決記載相同，茲予引用外，補稱：
   (一)兩造八十九年七月十日之離婚協議書，簽立時係在三更半夜，被上訴人係經脅
     迫下前往簽立。而簽立時，確實無協議書上之見證人在場。
   (二)同年七月二十六日，上訴人以欠款為由相脅被上訴人至戶政事務所辦理離婚登
     記，惟此絕非被上訴人之真意，故兩造協議離婚不具備法定要件。
三、證據：援用原審所提証據。
      理      由
一、按確認之訴，除確認證書真偽之訴外，應以法律關係為訴訟標的，此觀民事訴訟
    法第二百四十七條之規定自明。查被上訴人於原審起訴，其先位聲明第一項「確
    認原告（即被上訴人）與被告（即上訴人）於民國八十九年七月二十六日之協議
    離婚無效。」，被上訴人之真意係主張以兩造於八十九年七月二十六日之協議離
    婚無效為理由，求為確認因該協議離婚無效，兩造婚姻關係仍存在，業據其敘明
    在卷（見本院卷一０三、一０四頁），是被上訴人於本院請求更正上開先位聲明
    第一項為「確認兩造婚姻關係存在」，於法並無不合，應予准許，合先敘明。
二、本件被上訴人起訴主張：兩造於七十年三月七日結婚，婚後育有蔡汶錚、蔡汶諺
    子女二人，詎因上訴人發生婚外情，而伊於八十九年七月十日受迫簽立離婚協議
    書，惟簽立離婚協議書之同時，並無證人在場，與離婚之法定要件不符；又因協
    議離婚書係由上訴人自撰，其中有關探視權抽象且不具體，另上訴人允諾給予伊
    六十萬元教養費，亦未形諸文字，故而提起本件訴訟等情，先位聲明：求為確認
    兩造婚姻關係存在之判決，備位聲明：求為酌定兩造之子蔡汶諺之探視權及上訴
    人應給付被上訴人六十萬元之判決。
三、上訴人則以：兩造商議離婚條件時，兩造之家人多有參與，惟於八十九年七月十
    日簽定離婚協議書時，僅有第三人陳素貞在場，惟其不願簽名，故伊嗣後找代書
    宋劉德鳳、宋慕郊於離婚協議書上簽名，費用係一人一千元，但兩造均不認識前
    開二名證人；又兩造辦理離婚登記時，係由被上訴人主動通知且有被上訴人之大
    哥陪同，伊無從脅迫等語，資為抗辯。
四、被上訴人主張兩造於七十年三月七日結婚，婚後育有蔡汶錚、蔡汶諺子女二人，
    嗣於八十九年七月十日簽立離婚協議書，又於同年月二十六日至戶政事務所辦理
    離婚登記之事實，業據其提出離婚協議書、切結書、戶籍謄本各一件為證（見原
    審卷九至一二頁），上訴人就此復不爭執，自堪信為真實。惟被上訴人主張兩造
    於簽立離婚協議書時，並無證人在場，故與法定離婚要件不符等語，上訴人則以
    前揭情詞置辯。
五、按兩願離婚，應以書面為之，有二人以上證人之簽名，並應向戶政機關為離婚之
    登記，民法第一千零五十條定有明文。而所謂二人以上證人之簽名，固不限於作
    成離婚證書時為之，亦不限於協議離婚時在場之人，始得為證人，然究難謂非親
    見或親聞雙方當事人確有離婚真意之人，亦得為證人。倘證人係依憑當事人一方
    片面之詞，而簽名於離婚證明書，未曾親聞方確有離婚之真意，自難認兩造間
    之協議離婚，已具備法定要件，最高法院著有六十八年台上字第三七九二號判例
    ，可資參照。經查，本件兩造八十九年七月十日離婚協議書，所載證人宋劉德鳳
    、宋慕郊二人，於兩造為協議離婚之合意，及該協議書作成時，均不在場，又該
    二證人亦未曾親聞被上訴人確有離婚之真意，或面詢被上訴人已否為上開協議離
    婚之合意，而係依憑上訴人及訴外人王志賢片面陳稱兩造已協議離婚之詞，乃簽
    名於該協議書等情，業經證人宋劉德鳳結證稱：「（有否看過女方？女方有否同
    意離婚？）沒有。當時上訴人乙○○拿離婚協議書，到我事務所，說要跟他太太
    離婚，當時女方已蓋好章，是否女方有真正協議要離婚我不清楚。我與我先生兩
    人就蓋章在證人處。」（見本院卷三七頁），即上訴人亦自承兩造簽立離婚協議
    書後，其於兩天後找代書補簽名，費用為一人一千元，且證人與兩造亦不相識，
    對兩造之婚姻亦不瞭解等語在卷（見原審卷二三頁），足徵兩造離婚協議書上之
    證人宋劉德鳳、宋慕郊二人並未親聞被上訴人確有離婚真意，而逕自簽名於離婚
    協議書上，實難謂已符合兩願離婚之法定要件。至於上訴人辯稱：兩造有離婚之
    合意，有證人陳素貞為證，且辦理離婚登記時，除兩造在場外，尚有被上訴人之
    大哥大姊及證人陳素貞之父親大姊協同在場云云，惟渠等縱有知悉兩造確有離婚
    真意，但未於離婚證書上簽名蓋章，尚難謂符合前開法定要件，從而揆諸前揭說
    明，本件兩造離婚協議書之訂立，尚未具備二以上證人之法定要件，應可確定。
六、綜上所述，兩造協議離婚未具備民法第一千零五十條規定二以上證人之簽名，其
    法律行為係不依法定方式者，自屬無效。兩造協議離婚既為無效，則兩造婚姻關
    係自仍存在。從而，被上訴人先位聲明訴請確認兩造婚姻關係存在及兩造於八十
    九年七月二十六日於高雄市左營區戶政事務所所為離婚登記暨兩造之子女蔡汶錚
    、蔡汶諺之監護登記應予撤銷，為有理由，應予准許。原審為被上訴人先位聲明
    勝訴之判決，並認已准許被上訴人先位之訴，而毋庸再就備位之訴併予裁判，經
    核並無違誤。上訴意旨，指摘原判決不當，求予廢棄改判，為無理由，應予駁回
    。本院另依被上訴人聲請，將原判決主文第一項更正為確認兩造婚姻關係存在。
七、據上論結：本件上訴為無理由，依民事訴訟法第四百四十九條第一項、第七十八
    條，判決如主文。
中      華      民      國    九十      年      三      月    三十      日
                                      臺灣高等法院高雄分院民事第四庭
~B1審判長法官  王錦村
~B2法      官  林紀元
~B3法      官  曾錦昌
右為正本係照原本作成。
如對本判決上訴，須於判決送達後二十日內向本院提出上訴狀，其未表明上訴理由者
，應於上訴後二十日內向本院提出上訴理由書（均須按他造當事人之人數附繕本）。
上訴時應提出委任律師或具有律師資格之人之委任狀，並依附註條文規定辦理。
中      華      民      國    九十      年      四      月      三      日
~B法院書記官  施耀程
附註：
民事訴訟法第四百六十六條之一：
對於第二審判決上訴，上訴人應委任律師為訴訟代理人，但上訴人或其法定代理人具
有律師資格者，不在此限。
上訴人之配偶、三親等內之血親、二親等內之姻親，或上訴人為法人、中央或地方機
關時，其所屬專任人員具有律師資格並經法院認為適當者，亦得為第三審訴訟代理人。
第一項但書及第二項情形，應於提起上訴或委任時釋明之。
                                                                   Ｊ


司法院資訊處製作；財團法人民間司法改革基金會備份。
